臺灣高等法院高雄分院民事裁定　　　 96年度破抗更(一)字第1號
抗　告　人　甲○○
上列抗告人聲請宣告破產事件，對於民國95年5 月29日臺灣高雄
地方法院95年度破字第25號裁定，提起抗告，經最高法院第一次
發回更為裁定，本院裁定如下：
    主  文
抗告駁回。
抗告及發回前第三審程序費用由抗告人負擔。
    理  由
一、抗告意旨略以：抗告人積欠玉山商業銀行股份有限公司（下
    稱玉山銀行）等11家銀行共約新台幣（下同）333 萬餘元，
    而其資產僅有現金35萬餘元，市價約2 萬元之汽車一輛，及
    每年約43萬元之退休俸，目前又無工作收入，其負債已超過
    資產，又抗告人之生活費用，由子女扶養，且抗告人所有之
    上開財產，無別除權存在，可構成破產財團，以支付破產程
    序所生之費用及分配債務，而有破產宣告之實益，詎原審竟
    以抗告人之財產於扣除破產管理人報酬、生活費用後，已無
    餘額可供組成破產財團，而無破產實益而駁回其破產宣告之
    聲請，於法容有違誤，自應廢棄原裁定，發回原法院另為適
    法裁定，本院前審以抗告無理由駁回，經最高法院裁定發回
    本院更為裁定。
二、按破產法第57條所謂債務人不能清償債務云云，並不以債務
    人現實財產不能清償為限，而應包括債務人之信用及籌資能
    力等，否則若謂一有現實債務超過資產即屬不能清償，即與
    破產法兼顧債權人利益及使債務人重生目的有違，而有過寬
    情事，殆非立法旨趣，此於當今信用擴張之經濟活動型態尤
    見不妥（亦即依此標準，破產將屬常態，而非特殊解決債權
    、債務之道）。蓋破產事件非僅涉及個人權益而已，甚且攸
    關公益及社會秩序，故而破產法第63條第2 項規定「法院對
    於破產之聲請，在裁定前，得依職權為必要之調查，並傳訊
    債務人、債權人及其他關係人」，讓法院能瞭解事件之全貌
    ，為權衡後，作出適當之裁定。準此，茍債務人之現有財產
    雖小於其現有債務，然就其信用或籌資能力無礙，自不能認
    其已陷於不能清償而遽准其破產宣告之聲請，方得其平。再
    者民國24年公布施行迄今之破產法固僅於第57條揭示「破產
    ，對於債務人不能清償債務者，宣告之」，至對導致不能清
    償債務之原因，則未有規範，惟衡諸破產制度既非僅為債務
    人單方之利益而設，仍須兼顧債權人之利益及社會公義，第
    以「權利之行使，不得違反公共利益或以損害他人為主要目
    的；行使權利，履行義務，應依誠實信用方法」，民法第14
    8 條定有明文，此誠實信用原則及權利濫用禁止之規定，乃
    權利行使之界限，不但於實體法上有其適用，程序法亦然，
    故而於本件破產事件中當有適用。基此，法律雖允許債務人
    向法院聲請對己宣告破產，以利其更生，然仍應以債務人善
    意的陷於不能清償債務者，始足當之，若以損害債權人為目
    的、或浪費或為其他投機行為，致負過重之債務，有意陷於
    不能清償之窘境者，或以其他不正當方式欺罔債權人，嗣於
    債權人相信其債信貸與款項後，再主張其債務不足清償而聲
    請破產之宣告，即非上開誠信原則或權利濫用原則所肯認，
    自不應予以保護，否則無異鼓勵過大、非善意之負債，破壞
    現存社會秩序及公平原則，當有違破產立法原旨。
三、經查，抗告人於原審具狀陳明分別積欠高雄市第二信用合作
    社、安泰銀行、台新銀行、聯邦銀行、玉山銀行、華僑銀行
    、日盛銀行、國泰世華銀行、荷蘭銀行、萬泰銀行、英商渣
    打銀行依序各30萬0327元、90萬元（括號內債權人陳報額84
    萬2596元，下同）、56萬元、33萬元、22萬0287元、16萬69
    51元、18萬元（16萬5380元）、30萬8468元、13萬元、18萬
    元（17萬9491元）、6 萬元（6 萬3187元）之債務，共計積
    欠333 萬6033元（326 萬6687元）未清償乙情，此有上開銀
    行之函文存卷可憑（原審卷第15、17至22頁、破抗卷第77、
    78、89頁）。
四、就抗告人資產方面：查抗告人現有存款35萬5000元一節，雖
    遭原審以其所提出之同面額支票業經鄭逸婷兌領而否認為抗
    告人所有，然查其女鄭逸婷已出具切結書（破抗卷37頁），
    載明僅由其代為保管，可隨時提出，應認仍屬抗告人所有；
    又其主張所有之汽車值約2 萬元，有行車執照為證（原審卷
    74頁）且為抗告人不爭執；又其於93年度領有29萬餘元之利
    息收入，有稅務閘門財產所得明細表可稽（同上卷36至37頁
    ）。雖抗告人以該筆款項為150 餘萬元，其中僅140 萬元係
    李寬義所有，借用其帳戶以領取高達年利率18% 之利息，並
    提出署名為李寬義之證明書、抗告人簽發之同額本票、出具
    之借據為證（同上卷68至70頁），然查若係單純借用帳戶領
    息，即非借貸何以出具收借據，至本票發票日空白，屬無效
    票據，自難認該140 萬元為李寬義所有，況依其就後述房地
    部分之移轉流程，亦有與常態不同之處，尤難遽為有利於抗
    告人之認定，亦即抗告人於該課稅年度仍有150 餘萬元之存
    款；另原以抗告人名義登記之高雄市○○區○○段7092號建
    物及其基地，雖抗告人以該房地原為黃智華之之母張瑋倫之
    遺產，因黃智華擔心遭債務人追償債務而信託登記為其所有
    等語，並舉證人黃智華證言及提出抗告人及黃智華存摺、遺
    產稅證明書、拋棄繼承文件等為證（破抗卷127 至138 頁、
    101 至103 頁）。然查依上開房地異動索引表所示，黃智華
    繼承後，已於94年9 月29日賣與抗告人，抗告人再於94年11
    月15日以信託方式登記與黃智華，後塗銷信託登記，再由抗
    告人出售與黃智華（破抗卷141 至145 頁），依上開所有權
    異動流程以觀，抗告人與黃智華已有二次以買賣為原因之所
    有權異動，尤以最後一次買賣即95年3 月6 日距抗告人聲請
    本件破產前未逾一月（繫屬原審日為同年月31日，有聲請狀
    戳印可憑），再參以其既知或為信託登記或為買賣登記如上
    ，當無誤認登記之虞，則其二人間之登記是否與事實相符，
    尤值懷疑，且此以抗告人名義登記之財產，已足以影響債權
    人於當初（或嗣後）對其申請信用卡等債信之憑估，此由債
    權銀行於本院前審調查時之陳述可參（同上卷77至78頁）。
    末查抗告人係領月退，每月約4 萬元，此為其自承（同上卷
    99頁），則每年已有43萬元，而其生活費用又由其女鄭逸婷
    支付，有其提出之鄭逸婷所出具之扶養證明書可憑（同上卷
    36頁），如再參以前曾擔任管理員，月入約1 萬5000元，有
    其立證之證明書為憑（原審卷72頁），縱事後已離職，然以
    其年僅50餘歲，並曾過軍職生活之淬練經歷，謀職不生困難
    當有一定之收入，自不生僅因高血壓即致不能工作情事。綜
    上，抗告人尚有35萬5000元現金、2 萬元汽車、年收入43萬
    元，150 餘萬元之存款，及尚有就職之固定薪資收入，及無
    須支付生活費用，則以其積欠333 萬餘元之債務，倘與各該
    債權銀行為適度協商，當無不能清償情事，況所謂不能清償
    並非僅指現有債務超過現有資產，而應包括信用及籌資能力
    已如前述。
五、查抗告人於行將聲請破產宣告時，既尚有上開不動產、存放
    鄭逸婷處可供隨時取回之35萬5000元、值2 萬元之汽車、年
    收入43萬元，150 餘萬元之存款，及42年次，有軍旅生涯年
    資，尚有就職機會之固定薪資收入，及無須支付生活費用等
    債務、資產、信用、籌資能力等，則用以清償積欠之333 萬
    餘元債務，倘與各該債權銀行為適度協商，當無不能清償情
    事，而與破產要件不合。退步言之，其於聲請破產前不久，
    就同一不動產多次於其與黃智華間為信託或買賣之移轉登記
    ，就破產聲請後再主張其帳戶之存款非其所有等各情，已有
    違誠信原則，且足以影響債權銀行對其債信之憑估，若准其
    破產宣告之聲請，顯與誠實信用及禁止權利濫用原則有違，
    自不應准許。原審駁回其聲請，理由雖有未同，結論則無二
    致，仍應予維持，抗告意旨指摘原裁定不當，求為廢棄，發
    回原審法院另為適法裁定云云，為不可採，自應駁回其抗告
    。
六、綜上本件抗告為無理由，依破產法第5 條、民事訴訟法第49
    5 條之1 、第449 條第2 項、第95條、第78條，裁定如主文
    。
中　　華　　民　　國　　96　　年　　7 　　月　　31　　日
                      民事第五庭
                          審判長法官  蔡明宛
                          法      官  曾錦昌
                          法      官  黃國川
以上正本證明與原本無異。
如不服本裁定應於送達後10日內向本院提出再抗告狀（並按他造
當事人之人數附繕本），並繳納再抗告費新臺幣1,000 元。再為
抗告應以適用法規顯有錯誤為理由，並經本院之許可，該許可以
原裁定所涉及之法律見解具有原則上之重要性者為限，並委任律
師為代理人。
中　　華　　民　　國　　96　　年　　7 　　月　　31　　日
                           書  記  官  鄭翠芬
附註：
抗告人之配偶、三親等內之血親、二親等內之姻親，或抗告人為
法人、中央或地方機關時，其所屬專任人員具有律師資格並經法
院認適當者，亦得為第三審代理人。
抗告人或其法定代理人具有律師資格者及前項情形，應於提起抗
告或委任時釋明之。
